【裁判字號】    99,台上,8140
【裁判日期】    991230
【裁判案由】    妨害性自主
【裁判全文】
最高法院刑事判決            九十九年度台上字第八一四０號
上  訴  人  台灣高等法院台中分院檢察署檢察官  
被      告  謝朝聘
上列上訴人因被告妨害性自主案件，不服台灣高等法院台中分院
中華民國九十八年八月十九日第二審判決（九十八年度上訴字第
一三四七號，起訴案號：台灣台中地方法院檢察署九十七年度偵
字第二七一八六號），提起上訴，本院判決如下：
    主  文
上訴駁回。
    理  由
按刑事訴訟法第三百七十七條規定，上訴於第三審法院，非以判
決違背法令為理由，不得為之。是提起第三審上訴，應以原判決
違背法令為理由，係屬法定要件。如果上訴理由書狀並未依據卷
內訴訟資料，具體指摘原判決不適用何種法則或如何適用不當，
或所指摘原判決違法情事，顯與法律規定得為第三審上訴理由之
違法情形，不相適合時，均應認其上訴為違背法律上之程式，予
以駁回。本件檢察官上訴意旨略稱：(一)、告訴人Ａ女（代號：00
000000，已成年，真實姓名年籍詳卷附對照表）係領有身心障礙
手冊之中度智能障礙人士，依行政院衛生署頒布之「身心障礙等
級」認定標準，其智商介於成年後心理年齡六至九歲之間，對於
抽象記憶能力不足，影響對於一般人「問話」之理解，其「回答
」之真意，能否以一般人之認知解讀？均值懷疑，根本無同意與
被告性交之能力。原判決認為「Ａ女對男女間之情感交往及性行
為之定義，並非懵懂無知，其係在與被告交往後認定彼此喜歡對
方，而決定與被告發生性交行為，自不能以其係中度智能障礙之
人，即認定Ａ女並無性自主決定權」，自與經驗、論理法則有違
。(二)、被告坦承於民國○○○年○○月○○日十九時許，在台中
縣○○市○○路○○○巷十號居處，與Ａ女發生一次性交行為，
核與Ａ女於警詢、偵查中及第一審供證情節相符。而Ａ女內褲（
褲底內側採樣）精子細胞層DNA、陰道棉棒精子細胞層DNA，經送
內政部警政署刑事警察局作DNA型別鑑定結果，與被告DNA-STR型
別相同，有該局○○○年○月○日刑醫字第0000000000號鑑驗書
在卷可稽，足認被告確有於上開時、地，與Ａ女發生性交行為無
誤。而Ａ女於警詢、偵查中均一致陳稱：被告強拉伊右手上二樓
，進房間後，沒有關門，打開電視，脫掉自己的衣服，將伊推倒
床上，且以其雙手抓住伊雙手壓在床上，脫去伊衣褲，伊說不要
，並推開其雙手，被告說不要亂動，如果亂動的話，妳就完蛋，
然後將其小鳥（生殖器）放進伊尿尿的地方（陰道），後來我睡
著了等語。Ａ女於當晚二十一時許，前往○○○○總醫院附設民
眾診療服務處（下稱○○○○總醫院）進行疑似性侵害事件驗傷
，診斷結果Ａ女處女膜在十點鐘方向有陳舊性裂傷，有該醫院受
理疑似性侵害事件驗傷診斷書在卷可稽，凡此證據均具有互補作
用，且犯罪行為內容不一，各具特殊性，此項特殊事實，僅參與
犯罪之人所得體驗，即學說上所稱行為之秘密性，若非參與或目
睹其事，誠難憑空想像，原判決未綜合全部卷證資料，詳酌判斷
，亦未指定具有特別知識經驗者為鑑定，遽為有利被告之認定，
其判斷證據證明力職權之行使，難謂無違證據法則及判決理由不
備之違誤。(三)、原判決以Ａ女在第一審之證詞，認為被告與Ａ女
係男女朋友關係，在男歡女愛之情下為性行為，資為有利被告之
判斷。而第一審係以答案設題之詢問方式，Ａ女於行交互詰問時
，對於問題之回答，均需經過長時間思考，回答語句平緩沒有抑
揚頓挫，不時須停頓思考才能作答，可見Ａ女心智反應迥異於一
般人，判斷力與一般正常人有明顯差異。Ａ女之證詞是否出於非
任意性而予附和情形，非無調查之必要。依性侵害犯罪防治法第
十五條第一項規定：「被害人之法定代理人、配偶、直系或三親
等內旁系血親、家長、家屬、醫師、心理師、輔導人員或社工人
員得於偵查或審判中，陪同被害人在場，並得陳述意見。」惟根
據當天審理筆錄之記載，並無任何人員陪同Ａ女應訊，則以其智
識程度，是否足以判斷審判長問話之真意與內容，而該筆錄之記
載是否經過整理，是否符合Ａ女之真意，均攸關其供述證據能力
與證明力存否之判斷，原判決既採為有利於被告之判斷，則該筆
錄是否無訛，可否採為證據，自有調查之必要，然原審對此未予
深入查究，遽採Ａ女之供詞為判決之基礎，不無調查未盡及採證
違法之處等語。本件原審以公訴意旨略以：被告謝朝聘租屋與Ａ
女的住處相近，因此認識Ａ女，Ａ女曾去過被告上開居處數次，
見Ａ女有中度智能障礙之心智缺陷，認為可欺，竟基於強制性交
之犯意，於上開時間，在該居處一樓，刻意將音樂之音量放大，
以為掩飾，隨即在一樓之地板上，將Ａ女推倒於鋪有類似棉被之
物上，以手抓住Ａ女之雙手，強脫Ａ女之衣、褲，Ａ女拒絕，並
推開被告之雙手，被告即以：「不要亂動，如果亂動妳就完蛋了
」等語，恫嚇Ａ女，使Ａ女心生畏懼，被告再用手抓住Ａ女之雙
手，並將其生殖器插入Ａ女之陰道內，來回抽動，以此強制方式
，違反Ａ女之意願，對Ａ女強制性交得逞。隨即又將Ａ女拉上二
樓，以同上方式，繼續對Ａ女強制性交，並射精於Ａ女之陰道內
。嗣經Ａ女之母（代號00000000Ａ，真實姓名年籍詳卷附對照表
）發現報警查獲，因認被告涉有刑法第二百二十二條第一項第三
款之加重強制性交罪嫌。原審審理結果，認為不能證明被告犯罪
，因而維持第一審之無罪判決，駁回檢察官在第二審之上訴。已
綜核卷內全部證據資料，詳加審酌論斷。從形式上觀察，並無違
法之情形存在。另查：(一)、證據之取捨與證據之證明力如何，均
屬事實審法院得自由裁量、判斷之職權，苟此項裁量、判斷，並
不悖乎經驗法則或論理法則，且已於判決內論敘其何以作此判斷
之心證理由者，即不得任意指摘為違法。原判決已就Ａ女之指訴
，證人Ａ女之母、楊○○（社工員）之證述，卷附○○○○總醫
院診斷證明書（另行彌封附於警卷）、Ａ女之障礙手冊等證據資
料，逐一剖析，參互審酌，認檢察官對於起訴被告加重強制性交
之犯行，所提出之證據，不足為被告有罪之積極證明，所指出證
明之方法，亦無從說服法院以形成被告有罪之心證，而為被告無
罪之諭知，於理由內詳敘其取捨論斷之理由。並以Ａ女前後所為
證述，除有多起矛盾、歧異之處，致其證詞已有明顯瑕疵可指外
，且以Ａ女除處女膜在十點鐘方向有陳舊性裂傷外，其他身體部
位均無任何傷害，有前揭診斷證明書可憑，足見Ａ女處女膜於本
件發生之前，已存有陳舊性裂傷，而該裂傷顯非被告於上開時、
地之行為所造成。認被告在與Ａ女發生性行為時，是否有使用暴
力或其他違反Ａ女意願之手段等情，並非無疑，自難僅憑Ａ女前
後不一之指訴，資為論罪之唯一證據。此外，原審以查無其他積
極確切證據，足認被告有檢察官所指加重強制性交之犯行，俱有
卷存證據資料可資覆按。核其取捨證據之理由並無悖於經驗法則
及論理法則，自難遽指原判決違法。又Ａ女雖有中度智能障礙之
心智缺陷（智商指數四八，見第一審法院證物袋內所附之省立○
○醫院臨床心理測驗申請及報告單），惟係○○○○學校高中肄
業（見同上袋內個人基本資料查詢結果），仍受有相當之教育，
依據卷內資料所示，Ａ女書寫字體尚工整，言語表達雖較平緩，
但仍清楚完整，記憶力、辨識力亦可，並知做愛之意義，其謂「
學校老師有教過，我知道什麼是做愛，做愛會生小孩」；且知悉
被告係「年輕的，大概三十歲，在做蓋房子的工作（模板工）」
、「被告住屏東，我姊夫也住屏東」、「他（指被告）租屋在台
中這裡很久了，是在我念○○學校高三，他才來台中租房子」、
「伊唸台中新光國小」；並知道「男女朋友與同學之區別」、「
有同意跟他（被告）做愛，但害怕父母親知道會被罵」、「喜歡
（被告），他對我好，常常買東西（飲料、餅乾）給我」（見警
卷第二○至二一頁、第一審卷第八六至九四頁），由上開Ａ女之
證詞，可知Ａ女對被告瞭解非淺，且同意與被告發生性行為等情
非虛。否則焉有在被性侵之後，不迅速擺脫離去，反而在被告房
間「睡著了」（見警卷第一八頁）之理？足證被告所辯：其與Ａ
女係男女朋友，當天係經Ａ女同意才發生性行為等語，非全無可
信。檢察官上訴意旨以：Ａ女係中度智能障礙之人，因此在陳述
事實即對訊問者之問題，有認知之障礙，更有表達上之困難，其
「回答」之真意能否以一般人之認知解讀均值懷疑；且Ａ女心理
年齡僅有六至九歲，根本無同意性交之能力，而指摘原判決認事
用法不當，違反證據法則、經驗法則或論理法則云云，顯係就原
判決明白論斷之事項於不顧，徒憑己見為不同之評價，執以指摘
原判決違法，自不足據以辨認原判決已具備違背法令之形式要件
。(二)、性侵害犯罪防治法第十五條第一項固規定：被害人之法定
代理人、配偶、直系或三親等內旁系血親、家長、家屬、醫師、
心理師、輔導人員或社工人員得於偵查或審判中，陪同被害人在
場，並得陳述意見。惟上開規定並非強制規定，有無於性侵害犯
罪事件通知前揭相關人員於審判中在場，並給予陳述意見之機會
，審判長仍有斟酌權限。本件妨害性自主案件，原審於審判期日
，雖未通知被害人之父母或社工員到場並陳述意見，然本件於偵
查中及第一審已分別通知Ａ女之母或社工員到場陳述意見，有各
該筆錄記載足稽，倘Ａ女之親屬或社工員，別無意見陳述或經通
知而未到場或到場而不為陳述，逕行審判，均與上開規定無違，
尚難遽指為違法。尤不得據此認為原審所進行之審理程序，有調
查未盡及採證違法之情事。另檢察官、被告及辯護人，經原審審
判長詢以有無證據請求調查，均答：「沒有」（見原審卷第四四
頁背面），上訴意旨以原審未請具有專業知識經驗之人士或機關
鑑定Ａ女對答訊內容之理解能力，筆錄記載是否符合Ａ女真意，
以作為判斷Ａ女證詞有無證據能力或證明力強弱云云，顯非就卷
內證據資料有所指摘，非適法上訴第三審之理由。其餘上訴意旨
對原判決究竟如何違背法令，亦未依卷內訴訟資料為具體之指摘
，徒憑己見，就屬原審採證認事職權之適法行使，及原判決已經
調查說明之事項，任意指摘為違法，或重為單純事實之爭執，自
不足據以辨認原判決已具備違背法令之形式要件。應認本件上訴
不合法律上之程式，予以駁回。
據上論結，應依刑事訴訟法第三百九十五條前段，判決如主文。
中    華    民    國  九十九  年   十二   月   三十   日 
                      最高法院刑事第九庭
                          審判長法官  花  滿  堂  
                                法官  黃  正  興  
                                法官  洪  昌  宏  
                                法官  王  聰  明  
                                法官  施  俊  堯  
本件正本證明與原本無異
                                      書  記  官  
中    華    民    國  九十九  年   十二   月  三十一  日
                                                      v

司法院資訊處製作；財團法人民間司法改革基金會備份。
